臺灣板橋地方法院刑事判決　　　　　　　 94年度訴字第110號
公　訴　人　臺灣板橋地方法院檢察署檢察官
被　　　告　戊○○○
選任辯護人　陳豪杉律師
被　　　告　甲○○
選任辯護人　陳昭全律師
被　　　告　乙○○
　　　　　　　　　　　之4號
上列被告因偽造有價證券等案件，經檢察官提起公訴（93年度偵
字第12680號），本院判決如下：
    主  文
戊○○○連續意圖供行使之用，而偽造有價證券，處有期徒刑壹
年捌月。如附表所示偽造之有價證券均沒收。
甲○○連續行使偽造有價證券，處有期徒刑壹年肆月。如附表所
示偽造之有價證券均沒收。
乙○○無罪。
    理  由
一、戊○○○為鈺興企業股份有限公司（址設臺北縣土城市○○
    路○ 段46巷5 之3 號，以下簡稱鈺興公司）負責人，甲○○
    則為至品企業社（址設臺北縣新莊市○○路508 巷9 號）負
    責人，鈺興公司與至品企業社間有業務往來。於民國92年6
    月間，鈺興公司積欠至品企業社約新台幣（下同）30餘萬元
    貨款，而戊○○○所有之支票早於92年3 月間即拒絕往來，
    戊○○○竟意圖供行使之用，基於偽造有價證券之概括犯意
    ，先後於92年6 、7 月間，在臺北縣土城市○○路○ 段46巷
    5 之3 號鈺興公司及臺北縣新莊市迴龍往龜山方向之路上等
    處，未經乙○○、己○○之授權或同意，分別將乙○○所有
    ，交付予戊○○○之夫己○○持有如附表所示之支票4 張，
    持己○○之兄傅溪松所有之印章，盜蓋在如附表所示支票之
    發票人欄，並均偽填發票日及面額（詳如附表所示），而偽
    造有價證券，足以生損害於乙○○及傅溪松。偽造後並將之
    交付予知情之甲○○，以支付鈺興公司積欠至品企業社之貨
    款。而甲○○明知前開支票均為偽造之支票，竟基於行使偽
    造有價證券之概括犯意，先後於92年7 月初及同年月14日下
    午4 時許，在臺北縣新莊市○○路508 巷9 號至品企業社，
    分別將如附表所示編號一、三之支票交付予丁○所經營之唯
    一鋁業有限公司（以下簡稱唯一公司）業務員丙○○，以支
    付積欠唯一公司之貨款。
二、案經臺北市政府警察局士林分局移送臺灣板橋地方法院檢察
    署偵查起訴。
    理  由
甲、有罪部分：
一、證據能力部分：
    按被告以外之人於審判外之言詞或書面陳述，除法律有規定
    者外，不得作為證據；被告以外之人於偵查中向檢察官所為
    之陳述，除顯有不可信之情況者外，得為證據；又被告以外
    之人於檢察事務官、司法警察官或司法警察調查中所為之陳
    述，與審判中不符時，其先後之陳述具有較可信之特別情況
    ，且為證明犯罪事實存否所必要者，得為證據；被告以外之
    人於審判外之陳述，雖不符刑事訴訟法第159條之1至第159
    條之4之規定，而經當事人於審判程序同意作為證據，法院
    審酌該言詞陳述或書面陳述作成時之情況，認為適當者，亦
    得為證據。當事人、代理人或辯護人於法院調查證據時，知
    有第159條第1項不得為證據之情形，而未於言詞辯論終結前
    聲明異議者，視為有前項之同意，刑事訴訟法第159條第1項
    、第159條之1、第159條之2、第159條之5分別定有明文。本
    件公訴人所引用做為證據之共同被告戊○○○於警詢及檢察
    官偵訊中之證述，係屬審判外之陳述，其中共同被告戊○○○於警詢中之證述與審判中之陳述大致相符，且均無較有可
    信之特別情況，應認無證據能力。而公訴人所引用做為證據
    之共同被告戊○○○於檢察官偵訊中之供述，則係共同被告
    於偵查中向檢察官所為之陳述，就其所犯之罪部分無可避免
    提及其所簽發之支票之後手被告甲○○，復無證據足資認定
    檢察官有何刑求或以不正之方式使前開證人為陳述，且其於
    檢察官偵訊中之供述與其於本院審理中之證述情節大致相符
    ，其於93年11月8日檢察官偵訊中尚且稱錯誤若是其造成的
    ，希望由其承擔，不要連累被告甲○○等語；於同年11月16
    日檢察官偵訊中則被告甲○○及其辯護人均在場，且就其中
    不利於被告甲○○之供述，檢察官均交叉詢問被告甲○○之
    意見，並請辯護人表示意見，最後檢察官問以對於被告戊○○○所述有何意見，被告甲○○並稱沒有意見，被告戊○○○所說的是真的等語。已充分保障其對於被告戊○○○證詞
    陳述意見之機會，則共同被告戊○○○於檢察官偵訊中之供
    述雖未經具結，然辯護人亦未進一步提出有何顯有不可信之
    情況，仍得作為證據。至於公訴人所引用做為證據之證人丁○於警詢中、丙○○於警詢及檢察官偵訊中之證述，被告及
    辯護人對於前開證據之證據能力，則表示沒有意見，且未於
    言詞辯論終結前聲明異議，應視為同意作為證據，本院審酌
    前開陳述作成時之情況，亦認適當作為證據。
二、訊據被告戊○○○固不否認未經乙○○、傅溪松之同意，而
    持傅溪松之印章盜蓋在如附表所示乙○○所有之支票上，並
    分別交付予被告甲○○之事實，惟矢口否認有何意圖供行使
    之用而偽造有價證券犯行，辯稱：其並沒有供行使之意圖，
    其無意去欺騙別人，是想要去質押，因其當時的票被退，必
    須要交還銀行。其當時以為系爭支票是其夫己○○的票，有
    拿傅溪松的印章來蓋，但只是蓋個形式而已，就把票直接給
    被告甲○○，當時有跟被告甲○○講這個票不能拿去軋，說
    己○○的票已經拒絕往來，如果軋進去，就會跳票云云。而
    被告甲○○固不否認戊○○○曾經交付其如附表所示支票，
    並為支付積欠唯一公司貨款，而分別將如附表編號一、三所
    示之支票交付予唯一公司業務員丙○○之事實，惟矢口否認
    有何行使偽造有價證券犯行，辯稱：其沒有聽清楚被告戊○○○有沒有講這個票不能用，因為在大馬路旁邊有很多車，
    且被告戊○○○說話很快，如果沒有專心聽，就會不清楚，
    其很少去問，只要票交給其就好了，沒有聽到這張票不能用
    云云。然查：
（一）被告戊○○○部分：
  １、被告戊○○○並未得到被告乙○○及傅溪松之同意或授權
      即在如附表所示之支票上盜蓋傅溪松之印章，並填載日期
      及票面金額，完成發票行為之事實，為被告戊○○○所自
      承，亦據證人傅溪松於警詢、檢察官偵訊中證述明確，核
      與被告乙○○所述情節相符，從而被告戊○○○開立系爭
      支票之行為自屬偽造有價證券之行為。
  ２、被告戊○○○雖辯稱其只是想要拿系爭支票去質押，盜蓋
      傅溪松之印章只是蓋個形式，就把票給被告甲○○，但有
      跟甲○○說這票不能軋入，其並沒有供行使之意圖云云。
      惟被告自警詢以迄本院審理中均稱其係因積欠債權人甲○○之債務，始開立系爭支票，於本院審理中更明確稱因為
      被告甲○○天天到其家中來亂，還找其母親，因此提出交
      付其夫己○○之支票（實際為被告乙○○所有），並盜蓋
      傅溪松之印章之方式，偽造支票後交付予被告甲○○，交
      付支票後被告甲○○即無追討欠款之行為等語，從而被告
      戊○○○開立並交付如附表所示之支票予被告甲○○，其
      目的即係為支付積欠被告甲○○之貨款債務，應堪認定。
      被告雖辯稱其有告知被告甲○○不得軋入，否則會跳票等
      情。惟縱認被告戊○○○曾經告知被告甲○○系爭支票不
      得軋入，惟其於檢察官92年11月18日偵訊中業已自承其當
      時知道被告甲○○會把票交給別人，但有跟被告甲○○說
      這票不能軋入，後來被告甲○○把這票交給誰其不知道等
      語。則被告戊○○○在交付系爭支票時顯已明知被告甲○○會將該支票流通，僅希望被告甲○○在他人軋入前先行
      處理，不要任使該支票跳票，則系爭支票交付予被告甲○○後，既得以交付予他人，被告戊○○○交付系爭票據予
      被告甲○○之行為自屬行使票據之行為。況縱認被告戊○○○係以質押之意思簽發系爭支票，而質押支票本身乃以
      支票簽發之票面金額以擔保債務，其簽發並交付前開票據
      自仍屬行使之範疇。又被告戊○○○於本院審理中雖稱其
      只是要給被告甲○○當作債權的憑證，以利計算利息云云
      。然查被告戊○○○前開辯稱與其自警詢以迄本院準備程
      序中所述係因被告甲○○追討債務，為解決甲○○討債問
      題始開立前開支票等情不符。且縱使為計算利息之用，只
      需開立本票或借據即可成為債權憑證，何須大費周章拿乙○○所有之支票，並盜用傅溪松之印章簽發系爭支票？且
      被告戊○○○於本院審理中業已自承要換回被告甲○○的
      票約有10幾張，尚積欠其他客戶債務，何以特別挑出如附
      表所示4 張支票以計算利息？其前開所辯顯與經驗法則相
      違，尚難採信。綜上，被告戊○○○辯稱其並無供行使之
      用而偽造有價證券之意圖，顯不足採。此外並有如附表編
      號一、三所示支票及臺灣票據交換所退票理由單及編號二
      、四之支票（以上均為影本）各乙紙附卷可稽。本件事證
      明確，被告戊○○○犯行洵堪認定。
（二）被告甲○○部分：
  １、被告甲○○係為支付其所積欠唯一公司之債務，而將如附
      表所示編號一、三之支票交付予丁○所經營之唯一公司業
      務員丙○○，以支付積欠唯一公司之貨款之事實，為其所
      自承。亦據證人丁○於警詢中、丙○○於警詢及檢察官偵
      訊中證述情節相符。並有如附表編號一、三所示支票及臺
      灣票據交換所退票理由單及編號二、四之支票（以上均為
      影本）各乙紙附卷可憑。
  ２、被告甲○○雖辯稱其沒有聽到被告戊○○○說系爭支票不
      能使用云云。惟其於93年4 月25日警詢中業已自承：如附
      表編號三之支票是被告戊○○○交給其當作借據憑證用，
      當時被告戊○○○有說那張支票是己○○所有，但是沒有
      印章，所以就由戊○○○填寫新臺幣10萬元，蓋了己○○
      之兄傅溪松的私章，其清楚該張支票不能兌現。嗣後因欠
      丁○錢，所以拿該張支票給他抵貨款，準備再用現金換回
      ，可是兌現日到了，因為沒有資金所以就遭提示等語。於
      93年11月16日檢察官偵訊中復稱：被告戊○○○原來要支
      付其貨款的票跳票，所以請被告戊○○○再開1 張，被告
      戊○○○當時稱票是其夫的，但也有說其夫的票不能用。
      期間檢察官問以：「何素月已經有說票不能用，為何你仍
      交付給他人？」，明確答稱：「因為我本來想說先暫時用
      ，以後有票再換回來，可是後來因為有跳票，大家生意都
      不讓我做，所以錢就進不來。所以我就換不回來。」，對
      於檢察官問以：「為何知道不能用仍要交給人家？」，更
      答稱：「因為要付貨款不給不行，其本來想說以後有貨款
      進來在跟他換。」，「他當時是說票可能不能用了，最好
      不要轉出去。」等語。亦即被告甲○○於警詢及檢察官偵
      訊中業已自承其明知被告戊○○○所交付之支票，其上所
      蓋之傅溪松，並非發票人，被告戊○○○也有稱前開支票
      不能使用，其想說暫時先用，待有票再將之換回。被告戊○○○於檢察官偵訊中及本院審理中則均證稱其因積欠被
      告甲○○貨款，必須與被告甲○○解決，就開己○○的票
      （實際上為乙○○所有），但當時沒有己○○的印章，就
      蓋傅溪松的印章，前開情形均有告知被告甲○○，亦有告
      知不可將票軋入等情，核與被告甲○○前開供述情節相符
      。被告甲○○雖又辯稱其沒有聽清楚被告戊○○○有沒有
      講這個票不能用，因為在大馬路旁邊有很多車，且被告戊○○○說話很快，如果沒有專心聽，就會不清楚云云。然
      查被告戊○○○於本院審理中業已證稱迴龍那次的車子是
      FREECA，其不知被告甲○○聽力如何，但是車子裡面聲音
      很清楚，其坐在駕駛座，被告甲○○坐在駕駛座旁邊等語
      。則被告戊○○○與甲○○係在狹小空間中談論開立支票
      以清償債務之事，參以被告甲○○討債甚急等情亦據戊○○○於本院審理中證述明確，其對於被告戊○○○所簽發
      票據之行為及陳述，當極為謹慎，被告甲○○前開所辯，
      顯與經驗事實相去甚遠。
  ３、參諸被告甲○○業已自承被告戊○○○有說該票是己○○
      的等情，其雖辯稱不知被告戊○○○之夫之姓名為何云云
      。然依據被告甲○○於檢察官偵查中所提出之答辯狀所附
      之被證二之支票所示，被告甲○○早於92年5 月7 日前業
      已收受以「己○○」名義所簽發之支票（詳見偵查卷138
      頁，支票號碼HF0000000 號，發票日原記載為92年5 月7
      日，嗣將發票日改為92年9 月7 日，其上修改部分竟然係
      蓋用傅溪松之印章），嗣後被告甲○○再收受同1 帳戶如
      附表所示之其餘支票，惟發票人竟然成為「己○○」，則
      光憑形式上即可查知同1 帳戶之發票人不同，倘被告甲○○以為前所收受以「己○○」名義開立之支票為真，自應
      知悉嗣後收受以「傅溪松」為發票人之本件如附表所示之
      系爭支票為偽造。
      綜上所述，被告甲○○所辯顯與事實不符，委不足採。本
      件事證明確，被告甲○○犯行亦洵堪認定。
二、核被告戊○○○所為，係犯刑法第201 條第1 項意圖供行使
    之用，而偽造有價證券罪，其盜用印章為偽造有價證券之階
    段行為，交付偽造有價證券之低度行為，為偽造之高度行為
    所吸收，均不另論罪。被告戊○○○先後2 次犯行，時間緊
    接，犯罪構成要件相同，顯係基於概括犯意為之，為連續犯
    ，應以一罪論並加重其刑（本件被告戊○○○所為偽造有價
    證券之行為分別於92年6 、7 月間及同年7 月14日，並非於
    同時，偽造之地點亦不同，辯護意旨認係接續行為，容有誤
    會）。又被告戊○○○並無前科，係因支付積欠之貨款，遭
    被告甲○○催討甚急始偽造系爭支票，且開立前開有價證券
    後，即已告知被告甲○○不得將之提示，偽造之支票數量僅
    4 張，票面金額共計40萬元，尚難稱鉅大，衡其情節，客觀
    上足以引起一般同情，情輕法重，處以法定最低刑度猶嫌過
    重，爰依刑法第59條減輕其刑。並依法先加後減之。核被告
    甲○○所為，則係犯刑法第201 條第2 項前段之行使偽造有
    價證券罪，其收集偽造有價證券之行為為行使之行為所吸收
    ，不另論罪。被告甲○○先後2 次行使偽造有價證券犯行，
    時間緊接，犯罪構成要件相同，顯係基於概括犯意為之，為
    連續犯，應以一罪論並加重其刑。又行使偽造有價證券以使
    人交付財物，如果所交付者即係該證券本身之價值，則其詐
    欺取財仍屬行使偽券之行為，不另成立詐欺罪名，最高法院
    25年上字第1814號判例可資參照。被告甲○○行使如附表編
    號一、三所示之支票，係為支付其所積欠唯一公司之貨款，
    亦即為清償舊債，於其新票據債務未履行前，原先貨款債務
    仍不消滅，是被告甲○○除行使該偽造之支票外，並無另外
    獲得財物或不法利益之行為，揆諸前開說明，自無再論以詐
    欺取財罪。爰審酌被告2 人之素行，犯罪之動機、目的、手
    段、所生危害，又被告戊○○○雖與被告甲○○達成和解，
    有和解書乙紙可稽，惟對於被告戊○○○偽造有價證券之犯
    行而言，被告甲○○乃是明知為偽造之有價證券而為收受偽
    造之有價證券，並非偽造有價證券犯行之被害人，且前開和
    解書乃是針對被告戊○○○積欠被告甲○○貨款所為之和解
    ，及犯罪後僅坦承部分行為，猶仍否認犯行之態度等一切情
    狀，分別量處如主文所示之刑。
三、如附表所示之支票，雖均已交付予被告甲○○，被告甲○○
    並將之交付予丙○○，然為偽造之有價證券，應依刑法第
    205 條之規定，不問屬於犯人與否，沒收之。
乙、無罪部分：
一、公訴意旨另以：被告乙○○明知將附表編號二、三、四等空
    白支票借予己○○使用，並未遺失，竟於銀行通知上開支票
    遭提示之際，於92年10月1 日向花蓮區中小企業銀行埔墘分
    行申報遺失，並在遺失票據申請書之票據喪失日期及地點欄
    上載「于83年期間遺失，為己○○先生占有」，向警察機關
    申告己○○涉有侵占遺失物之罪，因認被告乙○○涉犯刑法
    第169 條第1 項之誣告罪云云。
二、按犯罪事實應依證據認定之，無證據不得認定犯罪事實；不
    能證明被告犯罪者，應諭知無罪之判決，刑事訴訟法第154
    條第2項及第301條第1項，分別定有明文。次按認定不利於
    被告之事實，須依積極證據，苟積極證據不足為不利於被告
    事實之認定時，即應為有利於被告之認定，更不必有何有力
    之證據；又犯罪事實之認定，應憑真實之證據，倘證據是否
    真實尚欠明確，自難以擬制推測之方式，為其判斷之基礎；
    刑事訴訟法上證明之資料，無論為直接或間接證據，均須達
    於通常一般之人均不致有所懷疑，而得確信其為真實之程度
    ，始得據為有罪之認定，若其關於被告是否犯罪之證明未能
    達此程度，而有合理懷疑之存在，致使無從形成有罪之確信
    ，根據「罪證有疑，利於被告」之證據法則，即不得遽為不
    利被告之認定，最高法院30年上字第816號、53年臺上字第
    656 號、76年臺上字第4986號判例可資參照。再誣告罪，以
    意圖他人受刑事或懲戒處分，向該管公務員誣告為構成要件
    ，故該項犯罪不特須指出具體事實足以使人受刑事獲懲戒處
    分，且須明知其為虛偽，具有故意構陷之情形始能成立，如
    對事實有所誤認，即缺乏此種意思條件，自難令負誣告責任
    ，最高法院22年上字第3368號判例可憑。
三、經查：公訴人認被告乙○○涉犯誣告罪嫌，無非以被告於警
    詢及檢察官偵訊中之自白，及遺失票據申報書、票據掛失止
    付通知書各乙紙等件在卷可稽為其主要論據。惟訊據被告乙○○堅詞否認有何誣告犯行，辯稱：其於82年底將系爭支票
    交付予己○○，嗣後己○○告知前開支票業已遺失，惟其竟
    被銀行通知前開支票跳票，其才去報遺失，並載明「于83
    年期間遺失，為己○○先生占有」，其並無誣告己○○之意
    等語。
四、細究卷附之掛失止付通知書乙紙所載，其係針對如附表編號
    二至四所示票據為掛失止付，票據喪失經過欄載明「于83年
    期間遺失，為己○○先生占有」，另遺失票據申報書乙紙之
    票據喪失日期及地點欄亦記載「于83年期間遺失，為己○○
    先生占有」，並記載前開票據，現已遺失，除申請付款人止
    付外，相應報請臺北市、臺北縣政府警察局協助偵查侵占遺
    失物罪嫌。則觀諸前開「于83年期間遺失，為己○○先生占
    有」之文字，記載尚嫌簡要，自應探求當事人之真意，始可
    知悉被告乙○○是否有誣告己○○侵占遺失物犯行。倘被告
    乙○○明知前開支票實際上從未遺失，始終在己○○占有中
    ，卻申報前開票據遺失，並基於誣告之犯意，報請警察機關
    偵查己○○是否涉犯侵占遺失物罪嫌，則可能成立誣告罪。
    反之，倘被告乙○○所為之前開記載，其意係指曾將票據借
    予己○○，因己○○表示前開票據遺失，其信以為真，直至
    前開票據遭被告戊○○○偽造後，經銀行通知，其中支票遭
    人軋入，始知悉前開票據實際並未遺失，係由己○○之妻即
    被告戊○○○所簽發，則其於前開欄位之記載真意顯僅欲將
    前開經過予以載明，並非確認該票據並未遺失仍予以申報遺
    失，即尚難認其係明知己○○並非侵占遺失物，猶仍誣告己○○侵占遺失物。對此被告乙○○自警詢以迄本院審理中始
    終堅稱其於82年底赴大陸經商前，曾將如附表所示之支票等
    空白支票交付予己○○，而於83年返國後曾問己○○前開支
    票之去向，經己○○表示前開票據業已遺失，嗣因花蓮區中
    小企業銀行埔墘分行通知其有支票已軋入銀行，經向被告戊○○○查詢始知悉前開支票係被告戊○○○所開立等語。前
    後供詞均屬一致，並無瑕疵。參諸系爭支票係82年底即交付
    予己○○，惟直至92年始有流通行使之行為，已有約10年不
    曾為人所使用。證人戊○○○自警詢以迄本院審理中亦一致
    證稱其係在房間化妝台的抽屜內找到等語，亦即並非其夫己○○所交付，則被告乙○○辯稱己○○曾告知其系爭票據因
    不知去向而遺失等情，即尚非不可採信，從而尚難認被告乙○○係明知系爭支票於83年間並未遺失，猶申告系爭支票遺
    失，且為己○○所侵占，揆諸前開說明，應認被告乙○○係
    對於事實有所誤認，缺乏使他人受刑事或懲戒處分之意思條
    件，則尚難以誣告之罪相繩。綜上所述，依公訴人所舉之證
    據尚不能使本院獲得被告乙○○有罪之確信。此外復查無其
    他積極證據足認被告乙○○有何誣告罪犯行，本件既不能證
    明被告犯罪，自應為被告乙○○無罪之諭知。
據上論斷，應依刑事訴訟法第299條第1項前段、第301條，刑法
第56條、第201條第1項、第2項、第59條、第205條，判決如主文
。
中　　華　　民　　國　　94　　年　　8 　　月　　30　　日
                  刑事第十庭    審判長法　官   侯志融
                                      法  官   楊博欽
                                      法  官   張宏節
上列正本與原本無異。
如不服本判決應於送達後10日內向本院提出上訴狀。
                                      書記官   鄧順生
中　　華　　民　　國　　94　　年　　8 　　月　　30　　日
